臺灣臺北地方法院刑事判決　　　　　　　93年度易字第1732號
公　訴　人　臺灣臺北地方法院檢察官
被　　　告　甲○○
選任辯護人　林正忠律師
上列被告因詐欺案件，經檢察官提起公訴（九十三年度偵續字第
一六四號），本院判決如下：
    主  文
甲○○無罪
    理  由
一、公訴意旨略以：被告甲○○為原址設臺北市○○路一二九號
    七樓之一「溫莎旅行社股份有限公司」（下稱溫莎旅行社）
    負責人，明知溫莎旅行社在聯邦商業銀行南京東路分行帳號
    00000000號支票存款帳戶自民國九十年八月二日起
    ，已有多次退票紀錄，並於九十一年五月二十七日成為拒絕
    往來戶，且溫莎旅行社及被告亦於九十一年十一月初陷入無
    支付能力之狀態，竟意圖為自己不法之所有，於九十一年十
    一月五日指示不知情之職員李佳憓（起訴書誤載為李佳穗）
    ，向告訴人即設於臺北市中山區○○○路○段一六五之二號
    二樓「達盛旅行社股份有限公司」（下稱達盛旅行社）之業
    務代表鄭安琪偽稱願支付團費，轉介郭鑫生、廖珍杏併團參
    加告訴人於同年月九日出發之「北京五日遊行程」，並於同
    年月六日、八日分別簽發發票人均為溫莎旅行社及甲○○、
    付款人為臺東區中小企業銀行臺北分行、發票日均為同年月
    九日、票號分別為ＴＲＣ0000000、ＴＲＣ0000
    000、面額各為新臺幣（下同）六千元及四萬一千元之支
    票各一紙，用以支付併團之費用，使告訴人誤信溫莎旅行社
    及被告確有付款之意，而於同年月九日帶同郭鑫生、廖珍杏
    參加上述旅遊行程，詎上開二張支票屆期因存款不足遭退票
    ，被告復於同年月十九日解散溫莎旅行社，告訴人及其負責
    人乙○○○始知受騙，因認被告涉有刑法第三百三十九條第
    一項之詐欺取財罪嫌。
二、按犯罪事實應依證據認定之，無證據不得認定犯罪事實；不
    能證明被告犯罪或其行為不罰者，應諭知無罪之判決，刑事
    訴訟法第一百五十四條第二項、第三百零一條第一項分別定
    有明文。次按事實之認定，應憑證據，如未能發現相當證據
    ，或證據不足以證明，自不能以推測或擬制之方法，以為裁
    判基礎；告訴人之告訴，係以使被告受刑事訴追為目的，是
    其陳述是否與事實相符，仍應調查其他證據以資審認，分據
    最高法院四十年臺上字第八六號、五十二年臺上字第一三○
    ○號著有判例意旨闡釋在案。次按認定不利於被告之事實，
    須依積極證據，茍積極證據不足為不利被告之認定時，即應
    為有利被告之認定，更不必又何有利之證據，最高法院三十
    年上字第八一六號亦著有判例意旨可資參照。又按刑法第三
    百三十九條第一項詐欺罪之成立，以意圖為自己或第三人不
    法之所有，以詐術使人將本人或第三人之物交付為要件，所
    謂以詐術使人交付，必須被詐欺人因其詐術而陷於錯誤，若
    其所用方法，不能認為詐術，亦不致使人陷於錯誤，即不構
    成該罪，最高法院八十四年度臺上字第四七三四號亦著有判
    決意旨可參。且民事債務人未依債之本旨履行給付之情況，
    在一般社會經驗上原因眾多，非必均出於詐欺犯罪一端，苟
    無足可認其自始具有不法所有意圖之積極證據，縱令於債之
    關係成立後，惡意不為給付，亦僅能令負民事上遲延給付責
    任，不能據此推測其在負債之初一概具有從事財產犯罪行為
    之故意。
三、本件公訴人認被告涉有詐欺取財罪嫌，無非係以被告之供述
    、告訴人之指述、證人鄭安琪、林碧春之證述及臺灣票據交
    換所九十三年五月二十七日臺票總字第○九三○○○四三二
    ○號函暨其所附溫莎旅行社全部退票明細表一份、付款人為
    臺東區中小企業銀行臺北分行票號為ＴＲＣ0000000
    、ＴＲＣ0000000支票各一紙等為其所憑之論據。
四、訊之被告固不否認曾於九十一年十一月五日，指示證人李佳
    憓聯絡告訴人，並轉介郭鑫生、廖珍杏併團參加告訴人北京
    五日遊之行程，而於同年月六日、八日分別簽發上開票號Ｔ
    ＲＣ0000000、ＴＲＣ0000000之支票各一紙
    （下稱本件系爭二紙支票）交予告訴人，惟上開二紙票據於
    同年月九日分別因帳戶存款不足而遭退票，又溫莎旅行社已
    於同年月十九日登記解散等事實之事實，惟堅詞否認有何詐
    欺取財犯行，辯稱：（一）伊簽發本件系爭二紙支票時，公
    司營運仍正常；且已與友人黃雅菁商妥借款週轉事宜後，始
    簽發本件系爭二紙支票，係因黃雅菁事後反悔未將借款匯入
    其帳戶，該等票據始遭退票，事發後，伊兼程自大陸趕回處
    理相關債務問題，伊絕無詐欺之意思。（二）旅遊業間轉介
    客戶併團，多使用開立票據方式支付客戶旅費，此為旅遊業
    之不成文規定，故伊開立票據支付客戶併團旅費之行為，並
    非詐術之施用等語。
五、經查：
  (一)被告於九十一年十一月五日，曾指示證人李佳憓聯絡告訴
      人，並轉介郭鑫生、廖珍杏併團參加該旅行社北京五日遊
      之行程，而於同年月六日、八日分別簽發本件系爭二紙支
      票交予告訴人，惟本件系爭二紙支票於同年月九日因帳戶
      存款不足而遭退票，又溫莎旅行社已於同年月十九日登記
      解散等事實，業據被告於偵查及本院審理中供陳無訛，並
      經證人李佳憓、證人林碧春及鄭安琪等人證述屬實，復有
      本件系爭二紙支票影本、臺北市票據交換所退票理由單影
      本二紙、臺灣票據交換所九十三年五月二十七日臺總票字
      第○九三○○○四三二○號函及所附溫莎旅行社全部退票
      明細表一份等件在卷可參，應堪認定。惟按刑法第三百三
      十九條第一項詐欺罪之成立，以意圖為自己或第三人不法
      之所有，以詐術使人將本人或第三人之物交付為要件，故
      而，本件須審究者，即為被告是否自始即有意圖為自己或
      第三人不法所有之犯意？
（二）公訴人固提出臺灣票據交換所九十三年五月二十七日臺票
      總字第○九三○○○四三二○號函暨其所附溫莎旅行社全
      部退票明細表一份、付款人為臺東區中小企業銀行臺北分
      行票號為ＴＲＣ0000000、ＴＲＣ0000000
      支票各一紙等證據，用以證明被告於簽發前揭票據之始，
      即明知其業已陷於支付不能。惟查，溫莎旅行社係於九十
      一年五月二十七日之後，因一年內存款不足遭退票，且未
      辦理贖回註記者達三張以上，始於同年十一月二十九日經
      通報為拒絕往來戶等情，有臺灣票據交換所九十四年九月
      十五日臺票總字第○九四○○○八一○七號函一紙在卷可
      稽，是前開溫莎旅行社全部退票明細表上雖記載溫莎旅行
      社於九十一年五月二十七日所簽發，付款人為聯邦商業銀
      行股份有限公司南京東路分公司，支票號碼為00000
      00號，票面金額為十五萬元之支票一紙之退票理由為拒
      絕往來，惟此係因溫莎旅行社於同年十一月二十九日經通
      報為拒絕往來戶後，始將上開支票回溯註記退票理由為「
      拒絕往來」，顯見被告於同年十一月五日簽發上開二紙票
      據予告訴人時，溫莎旅行社之帳戶尚未經公告為拒絕往來
      戶，本院自難僅以溫莎旅行社於九十一年五月二十七日所
      簽發之上開支票曾經退票即遽認被告於簽發上開二紙票據
      時財務上已陷於支付不能。
（三）又觀之卷附之臺東區中小企業銀行函九十三年五月三十一
      日（九三）東企銀北字第一六九號函檢附之溫莎旅行社有
      限公司帳號00000000000號之帳戶交易明細表
      所載，可知被告所經營之溫莎旅行社自九十一年十月二十
      三日起至九十一年十一月十三日止，該旅行社帳戶內每日
      進出款項確為週轉頻繁，幾為每日均有相當金額存入，而
      當日即提領一空，每日進出金額結算後均僅餘數百元，足
      徵被告所經營之溫莎旅行社於上開期間之資金週轉仍然頻
      繁，尚難認被告確已陷於支付不能之情形。參酌證人即被
      告經營之溫莎旅行社會計林碧春在偵查中到庭證稱：伊於
      九十一年十一月十一日通知被告借款金額未匯入帳戶，被
      告就馬上接洽友人處理，在無法商借成功後，即於同年月
      十三日儘速回臺處理等情，益徵被告前揭所言：伊簽發上
      開二紙票據時，公司仍可正常營運；且已與友人黃雅菁商
      妥借款週轉事宜，事後因黃雅菁反悔，伊兼程自大陸趕回
      處理相關債務問題，絕無詐欺意思等語，尚非全屬虛妄。
（四）綜上所述，公訴人所提出之告訴人之指述、證人鄭安琪、
      林碧春之證述及臺灣票據交換所九十三年五月二十七日臺
      票總字第○九三○○○四三二○號函暨其所附溫莎旅行社
      全部退票明細表一份、付款人為臺東區中小企業銀行臺北
      分行票號為ＴＲＣ0000000、ＴＲＣ000000
      0支票各一紙等證據，僅足證明被告客觀上有轉介客戶併
      團參加達盛旅行社北京五日遊之行程，而簽發票據支付旅
      費，事後因存款不足遭退票之事實，並未能指出相當積極
      證據證明被告有主觀上不法之意圖，此外，本院復查無其
      他積極證據足認被告有何告訴人所指之詐欺取財犯行，揆
      諸首揭說明，自難執被告債務不履行事實，以告訴人片面
      指述遽入被告於罪，不能證明被告犯罪，爰為被告無罪之
      諭知。
據上論斷，應依刑事訴訟法第三百零一條第一項，判決如主文。
本案經檢察官陳以敦到庭執行職務
中　　華　　民　　國　九十四　年　　十　　月　三十一　日
                  臺灣臺北地方法院刑事第二庭
                      審判長法　官　吳孟良
                      　　  法　官　沈君玲
                            法　官  雷淑雯
以上正本證明與原本無異。
如不服本判決，應於判決送達後十日內，向本院提出上訴狀。
　　　　　　　　　　　　　　　　  書記官　林碧華
中　　華　　民　　國　九十四　年　　十　　月　三十一　日
